臺灣高等法院臺南分院民事判決
110年度上字第63號
上  訴  人  王熙景  
訴訟代理人  劉育辰律師
被上訴  人  黃麗華  


訴訟代理人  楊弘儒  
上列當事人間請求損害賠償事件，上訴人對於民國110年1月8日
臺灣嘉義地方法院109年度重訴字第40號第一審判決提起上訴，
並為訴之追加，本院於111年3月9日言詞辯論終結，判決如下：
    主  文
原判決（除確定部分外）關於駁回上訴人後開第二項之訴，及該
部分訴訟費用之裁判均廢棄。
被上訴人應再給付上訴人新臺幣200,000元，及自民國108年12月
19日起至清償日止，按週年利率5%計算之利息。
其餘上訴駁回。
被上訴人應給付上訴人新臺幣426,471元，及自民國110年4月15
日起至清償日止，按週年利率5%計算之利息。
其餘追加之訴駁回。
第一審（除確定部分外）及第二審訴訟費用由被上訴人負擔18/1
00，餘由上訴人負擔；追加之訴訴訟費用由被上訴人負擔51/100
，餘由上訴人負擔。
    事實及理由
壹、程序方面：
一、按本於道路交通事故有所請求而涉訟者，不問其標的金額或
    價額一律適用簡易程序，民國110年1月20日修正公布之民事
    訴訟法第427條第2項第11款固有明文。惟依同日公布之民事
    訴訟法施行法第4條之1第2款規定，於修正前已繫屬之事件
    ，曾經終局裁判者，其審理程序適用修正前之規定。故本件
    雖屬本於道路交通事故有所請求而涉訟，惟於修正前已繫屬
    ，曾經原審法院為一審之終局裁判，依前揭規定，仍應適用
    修正前之二審通常程序審理，先予敘明。
二、按第二審訴之變更或追加，非經他造同意不得為之，民事訴
    訟法第446條第1項前段定有明文。本件上訴人於原審請求侵
    權行為損害賠償之項目、金額，並未列勞動能力減損部分，
    嗣於本院審理中，追加請求勞動能力減損新臺幣（下同）83
    2,421元及法定利息（見本院卷第99-101、285、325頁），
    業經被上訴人陳明同意在卷（見本院卷第325頁），核與上
    開規定相符，自應予准許，亦予敘明。
貳、實體方面：
一、上訴人主張：被上訴人於108年2月10日下午4時2分許，駕駛
    車牌號碼000-0000號自用小客車（下稱甲汽車），在嘉義縣
    朴子市大葛里168線道路14.5公里處由西往東方向之路旁起
    駛，其未注意安全距離及禮讓直行車，貿然由外側車道切入
    中線車道，適有上訴人駕駛車牌號碼000-0000號普通重型機
    車（下稱乙機車）同向由後駛至，閃避不及，致乙機車之前
    車頭與甲汽車發生碰撞，上訴人人車倒地，復因被上訴人一
    時緊張誤踩油門，所駕駛之甲汽車往安全島衝去，並碾壓過
    倒地之上訴人身體（下稱系爭事故），致上訴人受有骨盆及
    薦椎骨骨折、左側第2-7肋骨骨折、右側第2-3肋骨骨折、脾
    臟撕裂傷、左側血胸等傷害（下稱系爭傷害）。上訴人因系
    爭事故受有下列之損害：⒈醫療費用108,366元；⒉看護費用9
    0,000元；⒊車資費用10,722元；⒋無法工作之損失1,774,260
    元；⒌精神慰撫金900,000元；⒍勞動能力減損832,421元，共
    計3,715,739元。是上訴人得依民法第184條第1項前段、第1
    93條第1項、第195條第1項前段規定，請求被上訴人賠償上
    開金額。上訴人已舉證證明每月工作收入為49,285元，且受
    有永久勞動能力減損，原審以基本工資24,000元為上訴人每
    月工作收入之標準，而就無法工作之損失部分僅准許864,00
    0元，及就精神慰撫金僅准許700,000元部分之請求，實有未
    當，爰依法提起上訴。並聲明：㈠原判決關於駁回上訴人後
    開第二項之訴部分廢棄；㈡被上訴人應再給付上訴人1,110,2
    60元及自108年12月19日起至清償止，按週年利率5%計算之
    利息（上訴人上訴聲明㈡原請求就廢棄原判決部分，被上訴
    人應再給付上訴人1,800,000元本息，嗣減縮上訴聲明如上
    ，就減縮部分，原判決即告確定）。並追加訴之聲明：被上
    訴人應給付上訴人832,421元及自110年4月13日民事上訴理
    由暨擴張聲明狀繕本送達被上訴人之翌日（即110年4月15日
    ）起至清償日止，按週年利率5%計算之利息。
二、被上訴人則辯以：被上訴人對於其就系爭事故之發生應負全
    部之過失責任及上訴人因此受有系爭傷害，且致使上訴人勞
    動能力減損為15%等情，均不爭執。並就原判決准許上訴人
    於原審請求之下列項目、金額：⒈醫療費用108,366元；⒉看
    護費用90,000元；⒊車資費用10,722元；⒋無法工作之損失86
    4,000元；⒌精神慰撫金700,000元，合計共1,773,088元本息
    部分，均不爭執。上訴人無法舉證證明其每月工作收入大於
    基本工資24,000元，原審判決之認定並無不合。另就上訴人
    請求之精神慰撫金顯屬過高，應以原審判決之金額始為適當
    。至上訴人每年受有勞動能力減損金額應以43,200元計算始
    為正確，並依霍夫曼式計算法扣除中間利息核計其金額為40
    5,359元。綜上，原審判決並無不當等語。並聲明：上訴及
    追加之訴均駁回（被上訴人就原判決不利部分，未聲明不服
    ，已告確定）。
三、本件經整理兩造不爭執事項，及依民事訴訟法第463條準用
    同法第270條之1第1項第3款規定整理並協議簡化兩造爭點如
    下：
  ㈠不爭執事項：　
　⒈兩造對系爭事故發生之時、地、過程，及因而致上訴人受有
    系爭傷害等節，均不爭執。　　
  ⒉上訴人因系爭事故向臺灣嘉義地方檢察署（下稱嘉義地檢）
    提起告訴，經嘉義地檢起訴後（108年度偵字第5749號），
    業經臺灣嘉義地方法院（下稱嘉義地院）以108年度交易字
    第497號刑事判決被上訴人犯過失傷害罪，處有期徒刑4月，
    如易科罰金以1,000元折算1日；檢察官不服並提起上訴，業
    經本院109年度交上易字第278號刑事判決駁回上訴並確定在
    案（下稱刑案）。又被上訴人就系爭事故應負全部之過失責
    任。
  ⒊上訴人於系爭事故發生後之就診過程如下：
  ⑴於108年2月10日因系爭傷害至長庚醫療財團法人嘉義長庚紀
    念醫院（下稱嘉義長庚醫院）入院急診，於當日入住加護病
    房，於同年月18日接受骨盆骨折鋼板骨釘内固定手術治療，
    於同年月19日轉出加護病房並於同日轉骨科病房，於同年月
    25日轉復健科病房，接受藥物及復健治療，於同年3月26日
    出院，住院期間需專人照顧，宜需休養自骨折起至少6個月
    ，依醫理判斷，休養期間，仍無法從事工作。出院後仍需續
    追蹤評估及治療，以評估其恢復狀況。
  ⑵復於108年3月27日因腰薦椎及骨盆骨折至衛生福利部嘉義醫
    院（下稱嘉義醫院）入院復健，於同年4月8日出院。
  ⑶嗣於108年4月13日至同年月17日（住院5天）、108年4月27日
    至同年5月1日（住院5天）、108年5月11日至同年月14日（
    住院4天）入陽明醫院治療，於108年4月13日至同年12月18
    日門診追蹤治療，目前症狀仍存，建議手術後無法工作，需
    休養3年。
  ⒋兩造就上訴人因系爭事故受有無法工作之損失期間為3年不爭
    執。就無法工作之損失部分，若法院認上訴人主張其每月薪
    資為49,285元尚屬無法證明，則兩造同意上訴人就其3年無
    法工作之損失之金額為864,000元無意見。
  ⒌上訴人為高中畢業，從事裝設太陽能設備為業，依財稅資料
    記載，106年其他所得為0,000元、107、108年所得皆為0元
    ，名下有汽車3部，財產總額共0元；被上訴人為高職畢業、
    現為南亞塑膠職員，平均月收入為00,000元，106年度股利
    憑單、薪資所得、利息所得合計000,000元，107、108年度
    之股利憑單、薪資所得、其他所得、利息所得合計各為000,
    000元、000,000元，名下有房屋1筆、田賦3筆，汽車1部、
    投資財產7筆，財產總額共0,000,000元。
  ⒍上訴人受有系爭傷害，依國立臺灣大學醫學院附設醫院雲林
    分院（下稱臺大醫院雲林分院）110年12月14日臺大雲分資
    字第0000000000號函之鑑定結果所載略以：依上訴人過往之
    就醫資料與臺大醫院雲林分院門診鑑定時所呈現之臨床症狀
    及徵象，並將其工作經歷及事故時之年齡納入考量，經計算
    可得其勞動能力減損之比例為15%。兩造就臺大醫院雲林分
    院之鑑定結果所載不爭執。
  ⒎若法院認定上訴人主張其每月薪資為49,285元為正確，則依
    此計算上訴人勞動能力減損金額為832,421元（計算式見本
    院卷第287頁）無意見。若法院認定被上訴人主張上訴人每
    月薪資為24,000元為正確，則依此計算上訴人勞動能力減損
    金額為405,359元（計算式見本院卷第304頁）無意見。若上
    訴人每月薪資以111年勞工基本工資25,250元為計算，則上
    訴人勞動能力減損金額為426,471元無意見。
　㈡爭執事項：　
    除原判決准許金額外，上訴人依民法第184條第1項前段、第
    195條第1項前段、第193條第1項規定，請求被上訴人給付下
    列金額，有無理由？
    ⒈無法工作之損失：910,260元。 
    ⒉精神慰撫金：200,000元。
    ⒊追加勞動能力減損部分：832,421元。 
四、本院得心證之理由：
  ㈠被上訴人就系爭事故應負損害賠償責任：　
    按因故意或過失，不法侵害他人之權利者，負損害賠償責任
    ，民法第184條第1項前段定有明文。上訴人主張被上訴人與
    其發生系爭事故，致上訴人受有系爭傷害，被上訴人就系爭
    事故應負侵權行為損害賠償責任等情，業據提出嘉義長庚醫
    院診斷證明書、嘉義醫院診斷證明書、陽明醫院乙種診斷證
    明書等（見原審重訴字卷第71-75、153頁）為證，並經本院
    依職權調取刑案歷審卷宗核閱無誤，復為被上訴人所不爭執
    （見不爭執事項⒈至⒊），應堪採信。上訴人既因被上訴人前
    開過失行為而受傷，則兩者間有相當因果關係，是上訴人依
    民法第184條第1項前段規定，請求損害賠償，即屬有據。
　㈡關於上訴人請求之損害賠償項目及金額部分：
　⒈按不法侵害他人之身體或健康者，對於被害人因此喪失或減
    少勞動能力或增加生活上之需要時，應負損害賠償責任。又
    不法侵害他人之身體、健康、名譽、自由、信用、隱私、貞
    操，或不法侵害其他人格法益而情節重大者，被害人雖非財
    產上之損害，亦得請求賠償相當之金額。民法第193條第1項
    、民法第195條第1項前段分別定有明文。
  ⒉本件除被上訴人同意給付之⑴醫療費用108,366元；⑵看護費用
    90,000元；⑶車資費用10,722元；⑷無法工作之損失864,000
    元；⑸精神慰撫金700,000元，合計共1,773,088元本息外，
    上訴人請求被上訴人賠償之下列項目及金額是否有理由，論
    述如下：
　⑴無法工作之損失910,260元部分：上訴人主張其於系爭事故發
    生後因受傷不能工作，期間為3年，其受傷前係從事水電及
    裝設太陽能設備為業，每年工作收入約為0,000,000元，扣
    除相關成本後，每年淨收入應為000,000元，每月收入為00,
    000元，故無法工作之損失為1,774,260元【計算式：00,000
    元×12個月×3年】，扣除原審已判准之864,000元，被上訴人
    應再給付910,260元等語，並提出上開診斷證明書（見前述㈠
    ）及每月支付費用明細表、汽機車費用明細表、保險費用明
    細表、利潤明細表、給付訴外人光洋能源科技有限公司（下
    稱光洋公司）及廠商票據明細表（就上開明細表，下合稱各
    類明細表）、客戶資料、應扣除成本之附表、房屋租賃契約
    書等（見原審重訴字卷第107-151、341-353頁，本院卷第15
    7、163-173頁）為證。經查：
　①兩造就上訴人因系爭事故受有無法工作之損失期間為3年不爭
    執（見不爭執事項⒋），並有上訴人提出陽明醫院乙種診斷
    證明書（見原審重訴字卷第153頁）為證，應堪採信。
　②上訴人主張其受傷前每月薪資為49,285元乙節，固據提出上
    開各類明細表、客戶資料、應扣除成本之附表、房屋租賃契
    約書等為證，然為被上訴人所否認，並辯以：上訴人說詞反
    覆，尚難依上訴人提供之資料證明其實際收入，而應以上訴
    人之勞保投保及稅務資料所載為準，故以基本工資24,000元
    計算屬正確等語。查：
　A.上開各類明細表、應扣除成本之附表等內容，係上訴人將其
    主張每月支出、利潤、票據、成本等予以列表，為其自行製
    作之私文書，既為被上訴人所否認，尚無從逕認為上訴人即
    有該些收入及支出。
  B.上開客戶資料、房屋租賃契約書，縱得認有該些客戶及上訴
    人有簽立租約等情，惟並無法證明上訴人之每月實際收入如
    何，亦無法為上訴人有利之證明。
  ③按被害人因身體健康被侵害而喪失勞動能力所受之損害，其
    金額應就被害人受侵害前之身體健康狀態、教育程度、專門
    技能、社會經驗等方面酌定之，不能以一時一地之工作收入
    為準。又商人之經營能力固為勞動能力之一種，但營業收入
    乃出於財產之運用，資本及機會等皆其要素，不能全部視為
    勞動能力之所得（參看最高法院63年台上字第1394號裁判）
    。上訴人雖舉證人即光洋公司實際負責人林照卿於原審到庭
    證稱：上訴人有做太陽能熱水器工作，是我的經銷，上訴人
    需要貨時向我調貨及賣我的貨，上訴人是用個人名義購買，
    有時用水電行名義購買，雲嘉地區都是委託上訴人處理，當
    時景山企業社好像是上訴人跟他弟弟配合在經營。太陽能的
    品牌中部都是我在代理，一台我出貨價格是30,700元，實際
    出貨給客戶的價格，我不清楚，可能一台約6、7萬元不等，
    賺取的價差及工資約2、3萬元。客戶的名單，我不認識，都
    是上訴人處理等語，並庭提名片1紙及於庭後以書狀呈報明
    細表、訂貨單、代收款項紀錄簿等（見原審重訴字卷第193-
    198、205-301頁）為證。依林照卿之證述及其提出之上開證
    物，固堪認上訴人有參與經營景山企業社，並有進出貨、賺
    取價差及工資、付款予廠商等情，然上訴人自陳：其經營之
    公司，好像沒有報稅，確認過無法提出資料，負責人是上訴
    人之弟王怡碩，並有雇用1名工人協助上訴人安裝等語（見
    原審重訴字卷第157頁筆錄，本院卷第103頁書狀），則上訴
    人所述之營業收入究竟是否為其一人所有？實際收入如何？
    應扣除之成本如何？等均有可疑，是縱有營業收入，此非得
    全部視為上訴人之勞動能力之所得。參以上訴人於106年僅
    有其他所得0,000元，107、108年均無所得，為兩造所不爭
    執（見不爭執事項⒌），並有稅務電子閘門財產所得調件明
    細表（見本院卷第51-56頁）可稽。再其勞保投保之單位在
    職業工會，投保薪資於系爭事故前，均未逾24,000元，亦有
    勞保投保資料（見原審重訴字卷第203-204頁）可稽。上訴
    人復未能提出證據證明其每月薪資確為49,285元，其此部分
    主張，自無足採。
　④又本件既認上訴人主張其每月薪資為49,285元尚屬無法證明
    ，則兩造同意上訴人就其3年無法工作之損失之金額為864,0
    00元無意見（見不爭執事項⒋）。是以，上訴人請求無法工
    作之損失即依原審已判准之864,000元，扣除原審准予864,0
    00元，上訴人主張被上訴人應再給付910,260元，尚屬無據
    ，不應准許。 
　⑵精神慰撫金200,000元部分：
　①按被害人受有非財產上損害，請求加害人賠償相當金額之慰
    撫金時，法院對於慰撫金之量定，應斟酌實際加害情形、所
    造成之影響、被害人痛苦程度、兩造之身分、地位、經濟情
    形及其他各種狀況，以核定相當之數額（參看最高法院51年
    台上字第223號、47年台上字第1221號裁判）。　
　②本院斟酌被上訴人就系爭事故應負全部之過失責任，且上訴
    人因系爭事故所受傷勢甚為嚴重，受傷部位遍及骨盆及薦椎
    骨骨折、左側第2-7肋骨骨折、右側第2-3肋骨骨折、脾臟撕
    裂傷、左側血胸等，影響上訴人之身心甚鉅，除須休養3年
    無法工作外，更影響其原有勞動能力（詳後述），其身心上
    自受有相當程度之痛苦。並衡以如不爭執事項⒌所示兩造之
    身分、地位、經濟狀況，及被上訴人侵權行為之態樣、造成
    上訴人傷害所受痛苦之程度，認上訴人請求之精神慰撫金應
    以900,000元為適當，扣除原審准予700,000元，上訴人主張
    被上訴人應再給付200,000元【計算式：900,000－700,000＝2
    00,000】，尚屬有據，應予准許。
　⑶勞動能力減損832,421元部分：
　①上訴人主張其自系爭事故發生日之3年後即111年2月11日起至
    上訴人年滿65歲（122年10月17日）止，受有勞動能力減損
    之比例為15%乙節，為被上訴人所不爭執（見不爭執事項⒍）
    ，並有臺大醫院雲林分院110年12月14日臺大雲分資字第000
    0000000號函之鑑定結果（見本院卷第253頁）及本院依上訴
    人聲請調取之嘉義長庚醫院、嘉義醫院、陽明醫院病歷資料
    （見本院病歷卷一、卷二）可稽，互核相符，應堪採信。
  ②本件兩造有爭執者在上訴人之每月薪資究為若干，而上訴人
    主張其每月薪資為49,285元乙節，並不足採，已如前述（見
    前述㈡之⒉之⑴之②及③）；至被上訴人則辯以應以基本工資24,
    000元為計算等語。查依林照卿前開證述及其提出之上開證
    物，堪認上訴人有參與經營景山企業社，並有進出貨、賺取
    價差及工資、付款予廠商等情，已如前述，雖無證據可證明
    上訴人每月薪資為49,285元，惟上訴人本具有一般之工作能
    力，審酌本件上訴人主張受有勞動能力減損期間係自111年2
    月11日起算，上訴人主張：如以基本工資計算，則每月薪資
    應以111年勞工基本工資25,250元為計算等語，核與勞動部1
    10年10月15日公告（見本院卷第365頁）相符，應屬可採。
  ③又本件既認上訴人每月薪資以111年勞工基本工資25,250元計
    算為正確，則兩造同意就上訴人勞動能力減損金額為426,47
    1元無意見（見不爭執事項⒎）。是以，上訴人請求勞動能力
    減損以426,471元為有理由，逾此部分之金額，尚難准許。
  ⒊總計，上訴人因系爭事故所受之損害為2,399,559元【計算式
    ：⑴醫療費用108,366元＋⑵看護費用90,000元＋⑶車資費用10,7
    22元＋⑷無法工作之損失864,000元＋⑸精神慰撫金900,000元＋⑹
    勞動能力減損426,471元＝2,399,559元】。
五、綜上所述，上訴人依民法第184條第1項前段、第193條第1項
    、第195條第1項前段規定請求㈠被上訴人再給付上訴人200,0
    00元，及自108年12月19日（刑事附帶民事起訴狀繕本於108
    年12月18日送達被上訴人，見原審交重附民字卷第9頁送達
    證書）起至清償日止，按週年利率5%計算之利息；暨追加聲
    明請求㈡被上訴人給付上訴人426,471元，及自110年4月15日
    （110年4月13日民事上訴理由暨擴張聲明狀繕本於110年4月
    14日送達被上訴人，見本院卷第159-161頁執據及郵件查詢
    資料）起至清償日止，按週年利率5%計算之利息部分，為有
    理由，應予准許；逾此部分之請求，為無理由，不應准許。
    原審僅命被上訴人給付上訴人1,773,088元本息本息，而駁
    回上訴人其餘之訴，尚有未洽，上訴論旨指摘原判決此部分
    不當，求予廢棄改判，為有理由，爰由本院廢棄改判如主文
    第二項所示。至於上訴人之請求不應准許部分，原審為上訴
    人此部分敗訴之判決，經核並無不合，上訴意旨指摘原判決
    此部分不當，求予廢棄改判，為無理由，應駁回此部分之上
    訴。又上訴人之追加之訴，為一部有理由、一部無理由，爰
    由本院判決如主文第四、五項所示。
六、本件事證已臻明確，兩造其餘之攻擊或防禦方法及所用之證
    據，經本院斟酌後，認為均不足以影響本判決之結果，爰不
    逐一論列，附此敘明。
七、據上論結，本件上訴及追加之訴，均為一部有理由、一部無
    理由，依民事訴訟法第450條、第449條第1項、第79條，判
    決如主文。　　　
中　　華　　民　　國　　111 　年　　3 　　月　　30　　日
                  民事第一庭    審判長法  官  翁金緞

                                      法  官  蔡孟珊

                                      法  官  黃瑪玲
上為正本係照原本作成。
不得上訴。
中　　華　　民　　國　　111 　年　　3 　　月　　30　　日

                                      書記官  蘭鈺婷